【裁判字號】    89,台上,4919
【裁判日期】    890817
【裁判案由】    常業詐欺
【裁判全文】
最高法院刑事判決                              八十九年度台上字第四九一九號
    上  訴  人  甲○○
右上訴人因常業詐欺案件，不服台灣高等法院台南分院中華民國八十七年七月二十二
日第二審判決 (八十七年度上訴字第一○七七號，起訴案號：台灣台南地方法院檢察
署八十六年度偵字第六二○三號 )，提起上訴，本院判決如左：
    主  文
原判決撤銷，發回台灣高等法院台南分院。
    理  由
本件原判決引用第一審判決書記載之事實、證據及理由，認定上訴人甲○○、黃啟禎
（另案審理）與不詳真實身分之「李清清」等人，基於共同意圖為自己不法所有之概
括犯意，自民國八十四年七月間起，在台南市○○路八十四號虛設信用卡特約商店「
綺麗廣告設計社」，利用「真刷卡、假消費」方式，在報上刊登代辦借款廣告，招攬
急需現款之不特定人，在無實際購物情況下，以刷卡金額扣除利息後之餘額，貸放金
錢，並收取月息百分之十五至百分之三十不等之與原本顯不相當之重利。上訴人等人
於偽造刷卡消費紀錄後，依客戶虛立之簽帳單，登載於業務上所作成之請款單上，持
向財團法人聯合信用卡處理中心（下稱信用卡中心）及發卡銀行請款，使其陷於錯誤
而付款。嗣因「綺麗廣告設計社」請款金額異常，經信用卡中心解除契約。上訴人、
黃啟禎及「李清清」復承前犯意，另夥同已判刑確定之楊佰乾，自八十五年十一月二
十日起，以楊佰乾名義，向不知情之徐淑娟頂讓台南市○○街五十四號一樓「創意服
飾店」後，更名為「彩瑄精品服飾店」，並向徐淑娟佯稱先借用其刷卡機營業，致徐
淑娟陷於錯誤而同意。上訴人等人旋以相同之方式，招攬于業雲等不特定之人前來借
款，收取與原本顯不相當之重利，再據客戶虛立之簽帳單，登載於業務上所作成之請
款單上，持向信用卡中心及發卡銀行請款，使其陷於錯誤而付款，足以生損害於信用
卡中心及各發卡銀行，且賴此為生，迄八十六年一月間，營業金額共達新台幣（下同
）一百二十七萬元等情。因而維持第一審論處上訴人共同意圖為自己不法之所有，以
詐術使人將本人之物交付為常業罪刑之判決，駁回其在第二審之上訴。固非無見。
惟查：(一)科刑之判決書須將認定之犯罪事實詳記於事實欄，然後於理由內逐一說明其
憑以認定之證據，使事實與理由兩相一致，方為合法。原判決引用第一審判決書記載
之事實，認定上訴人以「真刷卡、假消費」方式，貸放金錢於不特定之人，並於偽造
刷卡消費紀錄後，依客戶虛立之簽帳單，登載於業務上所作成之請款單上，持向信用
卡中心及發卡銀行請款。但第一審判決理由內，對於上訴人偽造之刷卡消費紀錄、登
載不實之請款單及客戶虛立之簽帳單，並未敘明其憑以認定之證據；而此項刷卡消費
紀錄及請款單何以係上訴人「業務上」作成之文書？其持以請領簽帳款，如何足以生
損害於信用卡中心及發卡銀行，亦未詳加論敘其理由。原判決復未依刑事訴訟法第三
百七十三條規定，補充記載其理由，即率予引用，維持第一審判決，難謂於法無違。
(二)刑法上之詐欺罪，以意圖為自己或第三人不法之所有，以詐術使人將本人或第三人
之物交付為要件，與重利罪係乘他人急迫、輕率或無經驗，貸以金錢或其他物品，而
取得與原本顯不相當之重利者不同。故詐欺之金額，應以施用詐術使被害人交付之金
額為計算依據，非以經營重利業務之營業金額為準。原判決引用第一審判決書記載之
理由，謂上訴人自八十五年十二月間起，向信用卡中心及發卡銀行詐騙消費借貸款，
迄八十六年一月間被查獲為止，營利約一百二十七萬元（見第一審判決第五面第八、
九行）。似逕以上訴人經營重利業務之營利金額，為其詐欺所得之金額；且對於上訴
人於八十四年七月間起經營「綺麗廣告設計社」向信用卡中心及發卡銀行詐騙之金額
若干？亦未明白認定，併有可議。究竟上訴人依據簽帳單向發卡銀行請領之簽帳金額
若干？持卡人於簽帳後有無向發卡銀行如數繳款？此與上訴人詐欺金額之認定乃至是
否成立詐欺罪攸關，自應明白認定，始足為判斷其適用法律正當與否之依據。上訴意
旨指摘原判決違背法令，尚非全無理由，應認有撤銷發回更審之原因。
據上論結，應依刑事訴訟法第三百九十七條、第四百零一條，判決如主文。
中      華      民      國    八十九    年      八      月     十七     日
                              最高法院刑事第六庭
                                  審判長法官  紀  俊  乾
                                        法官  黃  正  興
                                        法官  陳  東  誥
                                        法官  張  春  福
                                        法官  韓  金  秀
      右正本證明與原本無異
                                              書  記  官
中      華      民      國    八十九    年      八      月    二十一    日


司法院資訊處製作；財團法人民間司法改革基金會備份。
